---
title: "Projeto Final - Estatística Descritiva"
author: "Giovanni Angelo, Pedro Weyne, Rafael Oliveira"
date: "20/12/2021"
output: 
  html_document: 
    theme: cerulean
---

```{r setup, include=FALSE}
knitr::opts_chunk$set(
	echo = FALSE,
	message = FALSE,
	warning = FALSE
)

#coloca o diretório do script como working directory
knitr::opts_knit$set(root.dir = dirname(rstudioapi::getActiveDocumentContext()$path))

#carrega os pacotes necessários
vetor_pacotes = c(
  "readr",
  "ggplot2",
  "plotly",
  "e1071",
  "dplyr",
  "Hmisc",
  "DescTools",
  "kableExtra",
  "gridExtra",
  "rmarkdown"
)
lapply(vetor_pacotes, require, character.only = TRUE)
```

## Introdução

Neste projeto vamos fazer uma análise dos dados do ENADE de 2017 referentes ao curso **Música(Licenciatura)**. Segue abaixo uma prévia dos dados importados, filtrados e com rótulos tratados.

```{r intro}
#A
enade2017 = read_csv2("MICRODADOS_ENADE_2017.txt")

#B
microdados_enade_filtrados = enade2017 %>% dplyr::select(
  CO_GRUPO, # Qualitativa Nominal
  CO_REGIAO_CURSO, # Qualitativa Nominal
  NU_IDADE, # Quantitativa Contínua
  TP_SEXO, # Qualitativa Nominal
  CO_TURNO_GRADUACAO, # Qualitativa Nominal
  NT_GER, # Quantitativa Discreta ???
  QE_I01, # Qualitativa Nominal
  QE_I02, # Qualitativa Nominal
  QE_I08, # Qualitativa Ordinal
  QE_I23, # Qualitativa Ordinal
  NT_OBJ_FG # Quantitativa Discreta !!!
)

#C
microdados_musica = microdados_enade_filtrados %>% filter(CO_GRUPO == 4301)

#D
microdados_musica = microdados_musica %>% mutate(
  turno_graduacao = case_when(
    CO_TURNO_GRADUACAO == 1 ~ "Matutino",
    CO_TURNO_GRADUACAO == 2 ~ "Vespertino",
    CO_TURNO_GRADUACAO == 3 ~ "Integral",
    CO_TURNO_GRADUACAO == 4 ~ "Noturno"
    )
)

microdados_musica = microdados_musica %>% mutate(
  estado_civil = case_when(
    QE_I01 == "A" ~ "Solteiro(a)",
    QE_I01 == "B" ~ "Casado(a)",
    QE_I01 == "C" ~ "Separado(a)",
    QE_I01 == "D" ~ "Viúvo(a)",
    TRUE ~ "Outro"
  )
)

microdados_musica = microdados_musica %>% mutate(
  raca = case_when(
    QE_I02 ==    "A" ~ "Branca",
    QE_I02 =="B" ~ "Preta",
    QE_I02 =="C" ~ "Amarela",
    QE_I02 =="D" ~ "Parda",
    QE_I02 =="E" ~ "Indígena",
    QE_I02 =="F" ~ "Não quero declarar"
  )
)

microdados_musica = microdados_musica %>% mutate(
  renda_familiar = case_when(
    QE_I08 == "A" ~ "Até 1,5 salários mínimo (até R$ 1.405,50).",
    QE_I08 == "B" ~ "De 1,5 a 3 salários mínimos (R$ 1.405,51 a R$ 2.811,00).",
    QE_I08 == "C" ~ "De 3 a 4,5 salários mínimos (R$ 2.811,01 a R$ 4.216,50).",
    QE_I08 == "D" ~ "De 4,5 a 6 salários mínimos (R$ 4.216,51 a R$ 5.622,00).",
    QE_I08 == "E" ~ "De 6 a 10 salários mínimos (R$ 5. 622,01 a R$ 9.370,00).",
    QE_I08 == "F" ~ "De 10 a 30 salários mínimo (R$ 9.370,01 a R$ 28.110,00)",
    QE_I08 == "G" ~ "Acima de 30 salários mínimo (mais de R$ 28.110,00)."
  )
) 

microdados_musica = microdados_musica %>% mutate(
  regiao = case_when(
    CO_REGIAO_CURSO == 1 ~ "Norte",
    CO_REGIAO_CURSO == 2 ~ "Nordeste",
    CO_REGIAO_CURSO == 3 ~ "Sudeste",
    CO_REGIAO_CURSO == 4 ~ "Sul",
    CO_REGIAO_CURSO == 5 ~ "Centro-Oeste"
  )
)

#sexo
microdados_musica = microdados_musica %>% mutate(sexo = case_when(TP_SEXO == "M" ~ "Masculino",
                                                          TP_SEXO == "F" ~ "Feminino"))

microdados_musica = microdados_musica %>% mutate(
  hestudos = case_when(
    QE_I23 == "A" ~ "Nenhuma, apenas assisto às aulas",
    QE_I23 == "B" ~ "De uma a três",
    QE_I23 == "C" ~ "De quatro a sete",
    QE_I23 == "D" ~ "De oito a doze",
    QE_I23 == "E" ~ "Mais de doze"
  )
)

paged_table(head(microdados_musica)) 
#%>% kbl %>% kable_material_dark(full_width = T)
```

E segue também a classificação das variáveis selecionadas

```{r classificacao}
qualitativa_quantitativa = c("Qualitativa Nominal", "Qualitativa Nominal","Quantitativa Contínua","Qualitativa Nominal","Qualitativa Nominal","Quantitativa Discreta ???","Qualitativa Nominal","Qualitativa Nominal","Qualitativa Ordinal", "Qualitativa Ordinal","Quantitativa Discreta")
classifica_variaveis = data.frame("Variável" = names(microdados_enade_filtrados), "Classificação" = qualitativa_quantitativa)

classifica_variaveis %>% kbl %>% kable_material_dark(full_width = T)
```

# Data quality e Bloco da análise descritiva das variáveis

## Limpando os dados

Contabilizando os NA´s

```{r limpando os dados_1}
#E
#Contabilizando os Na´s
resumo_nas=microdados_musica %>%
  select(everything()) %>%  
  summarise_all(list(~sum(is.na(.))))

resumo_nas %>% paged_table()

#Removendo  Na´S De todas As variáveis que possuem NA
microdados_musica_sem_NA=microdados_musica %>% na.omit()
```

O dataset filtrado com o curso de **Música(Licenciatura)** possui `r nrow(microdados_musica)` observações, destas foram identificados `r resumo_nas$QE_I01` registros com NA nas variáveis **QE_I01, QE_I02, QE_I08, QE_I23** e `r resumo_nas$NT_GER` registros com NA nas variávaies **NT_GER, NT_OBJ_FG**. Removemos estes registros e passamos a ter um dataset com `r nrow(microdados_musica_sem_NA)` observações.

Dataset sem NA

```{r limpando os dados_2}
#E

#Verificando se foram retirados os NA´S
resumo_nas=microdados_musica_sem_NA %>%
  select(everything()) %>%  
  summarise_all(list(~sum(is.na(.))))

resumo_nas %>% paged_table()
#  kbl %>% kable_material_dark(full_width = F)
```

## Descrevendo os dados

```{r descrevendo os dados}
#Descrevendo
microdados_descricao = microdados_musica_sem_NA %>%
  select(NT_GER) %>%
  summarise(
    quantidade = n(),
    minimo = quantile(NT_GER,0), 
    Q1 = quantile(NT_GER,0.25),
    media = mean(NT_GER),
    mediana = median(NT_GER),
    Q3 = quantile(NT_GER,0.75),
    maximo = quantile(NT_GER,1),
    cv = sd(NT_GER) / media * 100,
    assimetria = skewness(NT_GER),
    curtose = kurtosis(NT_GER)
  ) %>%
  arrange(desc(mediana))

moda = Mode(microdados_musica_sem_NA$NT_GER)

microdados_descricao = microdados_descricao %>% mutate(
  modas = case_when(
    is.na(moda)[1]  ~ "Amodal",
    length(moda) == 1 ~ as.character(moda[1]),
    length(moda) == 2 ~ paste(moda[1],moda[2], sep = " e "),
    TRUE ~ "Multimodal"
  )
)

microdados_descricao %>%
  kbl %>%
  kable_material_dark(full_width = F)

```
Pelas dados acima conseguimos perceber que de acordo com o valor alto do coeficiente de variação (`r microdados_descricao$cv`), a mediana é mais confiável do que a média, embora as duas estejam com valores muito próximos.

Além disso é possível ver que a maioria da turma não tirou notas muito boas, já que 75% tiraram até `r microdados_descricao$Q3` e a mediana ficou em `r microdados_descricao$mediana` não chegando nem a metade do valor do total da prova que é 100. Outro fato que corrabora com essa dedução é uma assimetria positiva `r microdados_descricao$assimetria` indicando que o a curva tende a ser maior no lado esquerdo do eixo, onde as notas são menores.

Já o coeficiente de curtose `r microdados_descricao$curtose` indica uma curva Platicúrtica, o que faz com que a curva tenha uma aparência mais achatada.

No histograma abaixo é possível notar que o pico das frequências fica antes da nota 50, assim como a frequência diminui bastante a partir da nota do Q3, já que ficaram apenas 25% dos alunos com notas entre `r microdados_descricao$Q3` (linha em verde) e `r microdados_descricao$maximo`.

```{r graficos}
g_hist = ggplot(microdados_musica_sem_NA, aes(x = NT_GER)) +
  geom_histogram(color = "black",
                 fill = "lightblue",
                 bins = 20,
                 aes(y = (..count..) / sum(..count..))) +
  ggtitle("Histograma da nota dos alunos de Música (Licenciatura)") +
  xlab("Nota Geral") +
  ylab("Frequência relativa") +
  geom_vline(aes(xintercept = microdados_descricao$mediana),col='red',size=1) +
  geom_vline(aes(xintercept = microdados_descricao$Q3),col='green',size=1)

ggplotly(g_hist)
```
# Análise referentes a Turno,  Raça/Cor e Renda Familiar

## Análise por Raça/Cor
```{r análise raca/cor - tabela }
microdados_musica_raca = microdados_musica_sem_NA %>%
  select(raca, NT_GER) %>%
  group_by(raca) %>%
  summarise(
    quantidade = n(),
    media = mean(NT_GER, na.rm = T),
    mediana = median(NT_GER, na.rm = T),
    cv = sd(NT_GER, na.rm = T) / media * 100,
    amplitude_interquartil = IQR(NT_GER)
  ) %>%
  arrange(desc(mediana))

microdados_musica_raca %>%
  kbl %>%
  kable_material_dark(full_width = F)
```

Agrupando os resultados pela Raça/Cor conseguimos notar que a maior quantidade de alunos é da cor `r head(microdados_musica_raca  %>% arrange(desc(quantidade)) %>%  select(raca),1)` com um total de `r max(microdados_musica_raca$quantidade)`. Alunos auto declarados Brancos também possuem a maior mediana dentre os outros grupos.

Indígena foi a Raça/Cor com o menor número de estudantes, seguida pela Amarela, mas em termos de nota, os amarelos ficaram em terceiro pela mediana enquanto os Indígenas tiveram as piores notas.

Segue abaixo um gráfico bloxpot para uma melhor visualização dos resultados.
```{r análise raca/cor - bloxpot}

grafico_boxplot1 = ggplot(microdados_musica_sem_NA,
                          aes(x = raca, y = NT_GER, fill =
                                raca)) +
  geom_boxplot() +
  ggtitle("Gráfico de Box-plot da Nota por Raça/Cor") +
  xlab("Raça/Cor") +
  ylab("Notas")
ggplotly(grafico_boxplot1)
```
## Análise por Turno
```{r análise por turno - tabela}
microdados_musica_turno = microdados_musica_sem_NA %>%
  select(turno_graduacao, NT_GER) %>%
  group_by(turno_graduacao) %>%
  summarise(
    quantidade = n(),
    media = mean(NT_GER, na.rm = T),
    mediana = median(NT_GER, na.rm = T),
    cv = sd(NT_GER, na.rm = T) / media * 100,
    amplitude_interquartil = IQR(NT_GER)
  ) %>%
  arrange(desc(mediana))

microdados_musica_turno %>%
  kbl %>%
  kable_material_dark(full_width = F)
```

Agrupando os resultados pelo Turno conseguimos notar que a maior quantidade de alunos estuda no turno Integral ou da Noite, enquanto o número de alunos no período Matutino e Vespertino é bem menor.

Já na questão das notas, percebemos que os períodos Integral e Matutino possuem uma mediana melhor. Talvez pelo turno da noite ser mais frequentado por trabalhadores que muitas vezes já assistem as aulas cansados do expediente de trabalho e o Vespertino geralmente possuir pessoas mais jovens, são os turnos com menores medianas.

Segue abaixo um gráfico bloxpot para uma melhor visualização dos resultados.

```{r análise por turno - bloxpot}

grafico_boxplot2 = ggplot(microdados_musica_sem_NA,
                          aes(x = turno_graduacao, y = NT_GER, fill =
                                turno_graduacao)) +
  geom_boxplot() +
  ggtitle("Gráfico de Box-plot da Nota por turno") +
  xlab("Turno") +
  ylab("Notas")
ggplotly(grafico_boxplot2)
```

## Análise por Renda Familiar

```{r analise por renda - Tabela}


microdados_musica_renda = microdados_musica_sem_NA %>%
  select(NT_GER, renda_familiar, QE_I08) %>%
  group_by(renda_familiar) %>%
  summarise(
    quantidade = n(),
    media = mean(NT_GER, na.rm = T),
    mediana = median(NT_GER, na.rm = T),
    cv = sd(NT_GER, na.rm = T) / media * 100,
    amplitude_interquartil = IQR(NT_GER)
  ) %>%
  arrange(mediana)

microdados_musica_renda %>%
  kbl %>%
  kable_material_dark(full_width = F)
```

Quando agrupamos os resultados pela renda familiar, é possível notar que quanto maior a renda familiar, menor a quantidade de alunos.

Quanto as notas, tirando alguns pontos fora da curva, quanto maior a renda, maior também a média dos alunos. Provavelmente, pessoas com renda familiar mais baixa precisam se concentrar em ajudar nas contas de casa o que pode ocasionar uma menor dedicação aos estudos. Enquanto os alunos que podem se dedicar única e exclusivamente para os estudos, por consequência conseguem notas mais altas.

Segue abaixo um gráfico bloxpot para uma melhor visualização dos resultados.

```{r analise por renda}
grafico_boxplot3 = ggplot(microdados_musica_sem_NA, aes(y = NT_GER, x = reorder(QE_I08, renda_familiar), fill = renda_familiar)) +
  geom_boxplot() +
  ggtitle("Gráfico da Nota por renda familiar") +
  ylab("Notas") +
  xlab("Renda Familiar") +
  theme(axis.title.x=element_blank(),
        axis.text.x=element_blank(),
        axis.ticks.x=element_blank())

ggplotly(grafico_boxplot3)

```

## Análise por Idade e Sexo

### Análise por Idade

```{r analise por idade e sexo}
#Descrevendo
microdados_idade = microdados_musica_sem_NA %>%
  select(NU_IDADE) %>%
  summarise(
    quantidade = n(),
    minimo = quantile(NU_IDADE,0), 
    Q1 = quantile(NU_IDADE,0.25),
    media = mean(NU_IDADE),
    mediana = median(NU_IDADE),
    Q3 = quantile(NU_IDADE,0.75),
    maximo = quantile(NU_IDADE,1),
    cv = sd(NU_IDADE) / media * 100,
    assimetria = skewness(NU_IDADE),
    curtose = kurtosis(NU_IDADE)
  ) %>%
  arrange(desc(mediana))

moda_idade = Mode(microdados_musica_sem_NA$NU_IDADE)

microdados_idade = microdados_idade %>% mutate(
  modas = case_when(
    is.na(moda_idade)[1]  ~ "Amodal",
    length(moda_idade) == 1 ~ as.character(moda_idade[1]),
    length(moda_idade) == 2 ~ paste(moda_idade[1],moda_idade[2], sep = " e "),
    TRUE ~ "Multimodal"
  )
)

microdados_idade %>%
  kbl %>%
  kable_material_dark(full_width = F)



```

Quando visualizamos os dados sobre a distribuição de idade percebemos que existe uma diferença de mais de 50 anos entre o aluno mais novo (`r microdados_idade$minimo` anos) e o mais velho (`r microdados_idade$maximo` anos).

Fica claro que pessoas mais velhas não costumam cursar música, visto que 75% dos alunos possuem até `r microdados_idade$Q3` anos e a mediana é `r microdados_idade$mediana` anos. A assimetria positiva `r microdados_idade$assimetria` indica que a curva tende a ser mais aberta no lado direito do eixo, onde as idades são mais altas.

Já o coeficiente de curtose `r microdados_idade$curtose` indica uma curva Leptocúrtica, ou seja, com uma concentração maior e aparência mais pontiaguda.

No histograma abaixo é possível notar que o pico das frequências é menor que 25 anos, e que a frequência vai diminuindo conforme a idade aumenta. Em verde temos o Q3 (`r microdados_idade$Q3` anos) e em vermelho a mediana (`r microdados_idade$mediana` anos).

```{r graficos idade}
g_hist_idade = ggplot(microdados_musica_sem_NA, aes(x = NU_IDADE)) +
  geom_histogram(color = "black",
                 fill = "lightblue",
                 bins = 25,
                 aes(y = (..count..) / sum(..count..))) +
  ggtitle("Histograma da Idade dos alunos de Música (Licenciatura)") +
  xlab("Idade") +
  ylab("Frequência relativa") +
  geom_vline(aes(xintercept = microdados_idade$mediana),col='red',size=1) +
  geom_vline(aes(xintercept = microdados_idade$Q3),col='green',size=1)

ggplotly(g_hist_idade)
```

### Análise por Idade e Sexo 

```{r tabela sexo e idade}
microdados_idade_sexo = microdados_musica_sem_NA %>%
  select(NU_IDADE, sexo, TP_SEXO) %>%
  group_by(sexo) %>%
  summarise(
    quantidade = n(),
    media = mean(NU_IDADE, na.rm = T),
    mediana = median(NU_IDADE, na.rm = T),
    cv = sd(NU_IDADE, na.rm = T) / media * 100,
    amplitude_interquartil = IQR(NU_IDADE)
  ) %>%
  arrange(mediana)

microdados_idade_sexo %>%
  kbl %>%
  kable_material_dark(full_width = F)
```

Quando relacionamos a idade com o Sexo, percebemos que existem mais homens (`r microdados_idade_sexo$quantidade[2]`) do que mulheres (`r microdados_idade_sexo$quantidade[1]`), porém as mulheres são mais jovens que os homens. Entretanto a distribuição de idades entre os 2 gêneros são similares, assumindo a mesma assimetria positiva nos 2 casos.

```{r grafico sexo e idade}
grafico_histograma1 = ggplot(microdados_musica_sem_NA, aes(x=NU_IDADE,fill=sexo)) + 
  geom_histogram(aes(y = (..count..) / sum(..count..))) +
  ggtitle("Gráfico histograma da Idade por Sexo") +
  xlab("Idades") +
  ylab("Frequência Relativa") +
  facet_grid(~sexo)

ggplotly(grafico_histograma1)

```

